【裁判字號】    98,上易,658
【裁判日期】    981021
【裁判案由】    詐欺
【裁判全文】
臺灣高等法院高雄分院刑事判決         98年度上易字第658號
上  訴  人  臺灣高雄地方法院檢察署檢察官
被      告  甲○○
上列上訴人因被告詐欺案件，不服臺灣高雄地方法院97年度易字
第1339號中華民國98年7 月10日第一審判決（起訴案號：臺灣高
雄地方法院檢察署97年度偵字第21462 號），提起上訴，本院判
決如下：
     主  文
上訴駁回。
     理  由
一、公訴意旨略以：被告甲○○係塑品實業股份有限公司（下稱
    塑品公司）之負責人，明知塑品公司財務狀況不佳並已無付
    款能力，竟仍基於為自己不法所有之意圖，隱瞞其財務狀況
    不佳之事實，於民國97年1 月8 日與高鋒五金開發有限公司
    （下稱高鋒公司）簽訂基礎螺栓等產品之訂購單，致高鋒公
    司陷於錯誤，依指示陸續交付價值共計新臺幣（下同）141
    萬2,347 元之貨物至塑品公司指定之南投縣日月潭日月行館
    工地，詎塑品公司為支付貨款所簽發之支票無一兌現，且塑
    品公司於97年4 月7 日已決議將公司資產轉讓予另名債權人
    九鋼企業有限公司（下稱九鋼公司），仍未通知高鋒公司停
    止出貨，高鋒公司始知受騙，因認被告涉犯刑法第339 條第
    1 項之詐欺取財罪嫌等語。
二、公訴意旨認被告甲○○涉犯前開詐欺取財罪嫌，係以：證人
    即高鋒公司業務專員丙○○於偵查中之證述，塑品公司與高
    鋒公司簽訂之訂購單、協議書、高鋒公司所提出97年2 、3
    、4 月份之對帳明細表、出貨單、塑品公司股東會會議紀錄
    影本、臺灣高雄地方法院所屬民間公證人出具之公證書影本
    、塑品公司票據信用資訊查詢紀錄等件，為其論罪依據。
三、證據能力部分：
    按傳聞法則之重要理論依據，在於傳聞證據未經當事人之反
    對詰問予以核實，乃予排斥，惟若當事人已放棄對原供述人
    之反對詰問權，於法院審判時表明同意該等傳聞證據可作為
    證據，基於證據資料愈豐富，愈有助於真實發現之理念，並
    貫徹刑事訴訟法修法加重當事人進行主義之精神，確認當事
    人對於證據能力有處分權之制度，傳聞證據經當事人同意作
    為證據，法院認為適當者，亦得為證據。本件檢察官、被告
    於本院準備程序時已表示對於全案卷證所存證據均同意有證
    據能力（見本院卷第25至27頁），本院復斟酌該等證據並非
    非法取得，亦無證明力明顯過低之情形，以之作為證據，應
    屬適當，是依刑法訴訟法第159 條之5 第1 項規定，應認該
    等證據均得採為證據。
四、按犯罪事實應依證據認定之，無證據不得認定犯罪事實；又
    不能證明被告犯罪者，應諭知無罪之判決，刑事訴訟法第15
    4 條第2 項、第301 條第1 項分別定有明文。又刑事訴訟法
    上所謂認定犯罪事實之證據，係指足以認定被告確有犯罪行
    為之積極證據而言，該項證據自須適合於被告犯罪事實之認
    定，始得採為斷罪資料。如未能發現相當證據，或證據不足
    以證明，自不能以推測或擬制之方法，以為裁判之基礎。又
    刑事訴訟上證明之資料，無論其為直接或間接證據，均須達
    於通常一般之人均不致有所懷疑，而得確信其為真實之程度
    ，始得據為有罪之認定，若其關於被告是否犯罪之證明未能
    達此程度，而有合理性懷疑之存在，致使無從形成有罪之確
    信，根據「罪證有疑，利於被告」之證據法則，即不得遽為
    不利被告之認定（最高法院29年度上字第3105號、40年臺上
    字第86號、76年臺上字第4986號判例意旨參照）。又檢察官
    對於起訴之犯罪事實，應負提出證據及說服之實質舉證責任
    ，倘其所提出之證據，不足為被告有罪之積極證明，或其指
    出證明之方法，無從說服法院以形成被告有罪之心證，基於
    無罪推定之原則，自應為被告無罪判決之諭知（最高法院92
    年臺上字第128 號判例意旨參照）。
五、訊據被告甲○○固坦認由其擔任董事長之塑品公司，曾於97
    年1 月8 日與高鋒公司簽訂基礎螺栓等產品之訂購單，高鋒
    公司並依約陸續交付價值共141 萬2,347 元之貨物，至塑品
    公司指定之南投縣日月潭日月行館工地之事實，惟堅決否認
    有何詐欺取財犯行，辯稱：塑品公司與高鋒公司簽訂採購契
    約時，塑品公司的營運還可以，是在金融風暴後，因為應收
    工程款太多沒有收回來，才會造成塑品公司週轉困難，並進
    而導致跳票，況且，塑品公司所有工程發包，都是由專業經
    理人負責，伊只是最後的核章人而已等語。經查：
  (一)被告係塑品公司董事長，而塑品公司經由乙○○之接洽，於
    97年1 月8 日與高鋒公司簽訂基礎螺栓等產品之買賣契約，
    高鋒公司並依約陸續交付價值共141 萬2,347 元之貨物，至
    塑品公司指定之南投縣日月潭日月行館工地，惟該貨款塑品
    公司嗣並未依約給付；又塑品公司於97年4 月7 日經股東會
    決議，將塑品公司所有資產轉讓予另名債權人九鋼公司，作
    為部分債務之抵銷，塑品公司復於97年5 月10日與九鋼公司
    共同簽署資產讓與協議書，將塑品公司所有資產轉讓予九鋼
    公司，以清償所積欠之票據債務，並於97年5 月27日公證等
    情，為被告所不否認（見審易卷第22至24頁、本院卷第27頁
    ），並經證人丙○○、證人即塑品公司採購副理乙○○分別
    於偵查及原審證述綦詳（見他字卷第37至39頁，原審卷(二)第
    53 至57 頁、第48至53頁），復有塑品公司與高鋒公司簽訂
    之訂購單、協議書、高鋒公司所提出97年2 、3 、4 月份之
    對帳明細表、出貨單、塑品公司股東會會議紀錄影本、臺灣
    高雄地方法院所屬民間公證人出具之公證書影本等件，在卷
    足資佐證（依次見他字卷第4 至8 頁、第9 頁、第11頁、第
    22頁、第18頁、第13至17頁），是此部分之事實，足堪認定
    。
  (二)塑品公司於高鋒公司依約交付基礎螺栓等貨品後，並未依約
    給付貨款，固如前述，惟證人乙○○代表塑品公司與高鋒公
    司接洽時，並未曾以明顯誇張、不實之理由，或提供虛假之
    文件，使高鋒公司負責本件交易之人員即證人丙○○因之應
    允與塑品公司交易之情，業經證人丙○○於原審證陳在卷（
    見原審卷(二)第54頁）。本院核諸證人丙○○係告訴人高鋒公
    司之人員，且為本件之告訴代理人，衡情其實無故為被告或
    塑品公司有利之陳述，是證人丙○○於訴訟中所為有利被告
    或塑品公司之陳述，必具相當之憑信性，而堪可採信。本件
    證人丙○○既明確證述證人乙○○代表塑品公司與高鋒公司
    接洽交易時，並未曾以明顯誇張、不實之理由，或提供虛假
    之文件，使伊因之應允與塑品公司交易，有如前述，則被告
    於本件交易伊始，是否即具不法所有之詐欺意圖，即值斟酌
    。
  (三)塑品公司於與高鋒公司訂購基礎螺栓等貨品後，曾交付發票
    日為97年5 月31日，面額為5 萬零400 元，及發票日為97年
    7 月31日，面額為64萬4,721 元之支票2 紙予高鋒公司，然
    嗣均遭退票，此外塑品公司即未再給付任何貨款之情，固如
    上述，且有該支票及退票理由單影本在卷可稽（見他字卷第
    10頁、第12頁）。惟購買物品後是否依約付款，與購買物品
    前是否即存有故不為付款之詐騙意圖，本即難以遽然同視。
    本院復審酌：1.證人乙○○於原審結證稱：塑品公司是欠伊
    97年4 、5 月的薪水，97年3 月之前，塑品公司沒有積欠公
    司員工薪水；又「桃園縣政府警察局警政第二樓水電工程」
    、「桃園縣政府石門都市計劃區○○○○道系統第一期實施
    計劃水資源回收中心工程」、「國立臺東大學知本校區公共
    設施第二標（機電與污水處理廠）工程」、「行政院國軍退
    除役官兵輔導委員會玉里榮民醫院精神科醫學研究大樓新建
    工程」、「行政院農業委員會農業生物科技園區第一期標準
    廠房新建工程」等契約都是真的，且在97年3 月之前，都已
    接近完工，應該沒有停擺的情形等語（見原審卷第51頁正、
    反面），顯見塑品公司於97年3 月之前，其公司財務狀況尚
    未至無法週轉而影響公司運作之程度。2.塑品公司確實承攬
    行政院國軍退除役官兵輔導委員會玉里榮民醫院之「精神科
    醫學研究大樓新建工程」、桃園縣政府警察局之「桃園縣政
    府警察局警政第二樓水電工程」，並與案外人盛隆營造股份
    有限公司共同承攬內政部營建署之「行政院農業委員會農業
    生物科技園區第一期標準廠房新建工程」，且就前開「精神
    科醫學研究大樓新建工程」，因公共工程爭議未決，致截至
    96年7 月4 日申領第222 期計價後，迄未領取工程款；而就
    上揭「桃園縣政府警察局警政第二樓水電工程」，塑品公司
    尚未完成結算及驗收，累計保留款之金額為361 萬7,365 元
    ，且塑品公司自97年1 月後即未領取相關款項；就前開「行
    政院農業委員會農業生物科技園區第一期標準廠房新建工程
    」，塑品公司未領款為447 萬1,936 元等情，亦有行政院國
    軍退除役官兵輔導委員會玉里榮民醫院97年11月26日玉醫秘
    字第0970012431號函、98年4 月16日玉醫秘字第0980002975
    號函，桃園縣政府警察局97年11月26日桃警後字第09700976
    04號函暨所附之陳報狀、「桃園縣政府警察局警政第二樓水
    電工程」採購契約書影本、桃園縣政府警察局工程估驗計價
    詳細表等資料、98年4 月3 日桃警後字第0980048499號函，
    內政部營建署97年11月27日營授南字第0970072384號函暨附
    件等在卷足稽（分別見審易卷第46頁、第48至50頁、第52至
    71頁，原審卷(二)第92頁、第96頁）。而由此堪認被告辯稱：
    因為在金融風暴後，應收工程款太多沒有收回來，才會造成
    塑品公司週轉困難等語，應非完全無據。3.塑品公司確有自
    97年5 月26日起開始發生退票，而自97年5 月26日至97年6
    月18日共計退票87張，金額共計4,100 餘萬元之情形，固有
    法務部票據信用資訊連結作業查詢資料、臺灣銀行三多分行
    98年1 月17日三多營字第0980000252函暨所附之塑品公司支
    票存款帳戶97年1 月3 日至97年6 月2 日交易往來明細表等
    件在卷可證（見他字卷第26至28頁、原審卷(二)第20至43頁）
    。惟塑品公司自97年2 月1 日起至97年4 月30日止，共支付
    票據金額計2 億餘元，亦有塑品公司97年2-4 月應付票據兌
    現明細表存卷可按（見他字卷第67至75頁）。衡情，如被告
    確有詐欺他人之意，其實無於97年2 月1 日至97年4 月30日
    此段期間，支付其他債權人票據金額高達2 億餘元，而詐騙
    高鋒公司價值僅141 萬2,347 元貨物之可能等情，是雖塑品
    公司於向高鋒公司訂購基礎螺栓等貨品後，確有未依約給付
    貨款之情事，亦難遽認被告簽核此項交易，自始即有詐欺之
    意圖。
  (四)高鋒公司交付予塑品公司之基礎螺栓等貨物，嗣確經被告簽
    署物權讓與暨拋棄法定抵押權聲明書，而讓與予案外人即承
    攬日月行館建築之盛隆營造股份有限公司之情，固經被告自
    陳在卷（見原審卷(二)第142 頁），並有該物權讓與暨拋棄法
    定抵押權聲明書存卷可按（見他字卷第21頁）。惟被告簽署
    此份聲明書之時點，既係在與高鋒公司交易之後之97年4 月
    16日（此觀之該聲明書日期記載即明），若以之回溯認定塑
    品公司於向高鋒公司訂購基礎螺栓等貨物時，被告即有不法
    所有之詐欺意圖，尚屬遽然。至塑品公司次承攬日月行館工
    程後，雖已於96年12月31日向日月行館業主皇廷營造股份有
    限公司領取工程3,000 萬元，固業經被告陳報在卷（見原審
    卷(二)第66頁），並有塑品公司分類明細帳在卷可參（見原審
    卷(二)第82頁），惟本件塑品公司與高鋒公司間之交易，既採
    取月結，並由塑品公司簽發2 個月票期之支票支付之方式（
    此業經證人丙○○證陳在卷，見他字卷第38頁、原審卷(二)第
    54頁正面），則為因應公司財務運用需要，塑品公司未留存
    先前已向皇廷營造股份有限公司領取之工程款，以供日後支
    付應給付高鋒公司之貨款，尚無悖諸常理之處，自難據之即
    為不利被告之認定。
  (五)又塑品公司於97年4 月7 日經股東會決議，將塑品公司所有
    資產轉讓予另名債權人九鋼公司，作為部分債務之抵銷，嗣
    並於97年5 月10日復與九鋼公司共同簽署資產讓與協議書，
    將塑品公司所有資產轉讓予九鋼公司，以清償所欠票據債務
    ，並於97年5 月27日公證等情，前已述及，因而固堪認塑品
    公司於97年4 月間，其財務狀況必然不佳，且公司營運已陷
    於困境。惟塑品公司至97年3 月之前，並未積欠公司員工薪
    水；而所承攬之「桃園縣政府警察局警政第二樓水電工程」
    、「桃園縣政府石門都市計劃區○○○○道系統第一期實施
    計劃水資源回收中心工程」、「國立臺東大學知本校區公共
    設施第二標（機電與污水處理廠）工程」、「行政院國軍退
    除役官兵輔導委員會玉里榮民醫院精神科醫學研究大樓新建
    工程」、「行政院農業委員會農業生物科技園區第一期標準
    廠房新建工程」等工程，又均已接近完工，且無停擺之情形
    ，前亦述及，而由之已足認塑品公司於97年3 月之前，其公
    司財務狀況，縱有未佳，亦尚未至無法週轉而影響公司運作
    之程度。塑品公司於97年3 月之前，其財務狀況既尚未至無
    法週轉而影響公司運作之程度，則其於更早之前之97年1 月
    8 日向高鋒公司訂購其承攬工程所需用之基礎螺栓等貨品，
    以利其承攬工程（日月行館）之順遂進行，並順利取得工程
    款以維持公司正常營運，並無違諸常情之處，是自難憑據塑
    品公司與高鋒公司交易後，公司財務陷於困窘，即為被告於
    本件交易伊始，即有詐騙高鋒公司犯意之認定。
  (六)再塑品公司一開始向高鋒公司訂貨時，因無法確定所需貨物
    之尺寸、數量，故暫以噸數計價，惟待出貨後，因發現與所
    需用之零件尺寸不符合，故高鋒公司乃予以更換正確之零件
    。而於證人丙○○印象中，塑品公司僅退過1 次貨。嗣後塑
    品公司工地主任丁○○及乙○○2 人雖然同意退貨，然日月
    行館並不同意，日月行館之楊經理表示須待日月行館工程完
    成後，始同意退貨，而該未退回之貨，嗣後係由日月行館將
    之藏起來等情，亦經證人丙○○結證在卷（見原審卷(二)第54
    頁反面）。而衡諸常情，如塑品公司於向高鋒公司訂購之時
    ，即意在詐騙，其實無同意退還已收貨品之可能，而由此益
    證被告辯稱：是因為工程款太多沒有收回來，才會造成塑品
    公司週轉困難，並進而導致跳票，而無法給付高鋒公司貨款
    等語，並非毫無可信之處。
  (七)按公司負責人（董事長）應忠實執行業務並盡善良管理人之
    注意義務，公司法第23條第1 項定有明文。被告係塑品公司
    董事長，前已述及，則其除對外代表塑品公司外，對內尚負
    責綜理塑品公司各項事務。而塑品公司既為一營建公司，與
    各個工程相關之採購案，縱各有負責之專人，董事長亦必為
    最後之決定者，此由被告亦不否認其具最後之核章權（見本
    院卷第25頁），尤可明證。而被告既為塑品公司與各項工程
    相關採購案之最後決定者，有如上述，則被告辯稱伊就本件
    與高鋒公司之交易，只是單純之最後核章人等語，即無足採
    。惟被告此部分所辯，雖無足採，然因被告是否具交易之最
    終決定權，與塑品公司就本件交易，是否伊始即意在詐騙高
    鋒公司，係屬二事，是自難僅因被告就本件交易具有最後之
    決定權，即為被告不利之認定。
  (八)綜上，被告雖為塑品公司之董事長，而對與塑品公司營運有
    關之工程採購案具有最終決定權，然本件依卷存證據資料，
    既未能為塑品公司於與高鋒公司交易之初，即意在詐騙高鋒
    公司之認定，則檢察官所舉證據，顯尚未達於通常一般之人
    均不致有所懷疑，而得確信其為真實之程度。此外，本院復
    查無其他積極證據，足以證明被告確有上述詐欺犯行，犯罪
    自屬不能證明，依諸前揭刑事訴訟法第301 條第1 項之規定
    ，自應為被告無罪之諭知。
六、原審因而為被告無罪之判決，核無不合。檢察官上訴意旨仍
    執前開情詞指摘原判決不當，為無理由，應予駁回。
七、被告經合法傳喚，無正當理由不到庭，爰不待其陳述，逕行
    判決。
據上論結，應依刑事訴訟法第371條、第368 條，判決如主文。
本案經檢察官呂建昌到庭執行職務。
中    華    民    國    98    年    10    月    21    日
                  刑事第一庭    審判長法  官 翁慶珍
                                      法  官 黃仁松
                                      法  官 徐美麗
以上正本證明與原本無異。
不得上訴。
中    華    民    國    98    年    10    月    21    日
                                      書記官 賴梅琴


司法院資訊處製作；財團法人民間司法改革基金會備份。
